臺灣高等法院刑事判決
110年度上訴字第291號
上  訴  人  臺灣基隆地方檢察署檢察官
被      告  彭嘉偉



            鄧勁哲


            何哲凱


            吳宗育


            蔡育恩


上列上訴人因被告等妨害自由案件，不服臺灣基隆地方法院109
年度訴字第466號，中華民國109年9月3日第一審判決（起訴案號
：臺灣基隆地方檢察署108年度少連偵字第46號、第62號），提
起上訴，本院判決如下：
    主  文
原判決撤銷。
戊○○成年人與少年共同犯私行拘禁罪，處有期徒刑陸月，如易科
罰金，以新臺幣壹仟元折算壹日。未扣案犯罪所得本票肆紙及借
據貳紙（內容詳如附表所示）均沒收，於全部或一部不能沒收或
不宜執行沒收時，追徵其價額。
庚○○成年人與少年共同犯私行拘禁罪，處有期徒刑肆月，如易科
罰金，以新臺幣壹仟元折算壹日。
甲○○成年人與少年共同犯私行拘禁罪，處有期徒刑參月，如易科
罰金，以新臺幣壹仟元折算壹日。
乙○○共同犯私行拘禁罪，處有期徒刑貳月，如易科罰金，以新臺
幣壹仟元折算壹日。
己○○成年人與少年共同犯私行拘禁罪，處有期徒刑參月，如易科
罰金，以新臺幣壹仟元折算壹日。
    犯罪事實
一、戊○○（綽號水哥）與丁○○係朋友，而丁○○與丙○○為事業合夥
    人，戊○○亦有投資該事業，然戊○○對帳後認款項有所短少，
    為取回欠款，戊○○遂請涂誠文（另由臺灣基隆地方檢察署檢
    察官以109年度少連偵字第58、59號為不起訴處分確定）如
    知悉丁○○下落時即行通知。涂誠文於民國108年8月4日某時
    許，相約丁○○、丙○○至臺北火車站東區地下1樓停車場見面
    ，並將上情告知戊○○，戊○○竟與身分不詳綽號「龍宇」之成
    年男子及3名身分不詳之成年男子，分乘2輛自用小客車（車
    牌號碼均不詳，下稱上開車輛）到達上開地點等候。於同（
    4）日晚間7、8時左右，戊○○等人見丙○○駕駛自用小客車搭
    載丁○○到達上址後，即下車並欲強行拔走丙○○所駕車輛之鑰
    匙遭拒，戊○○、「龍宇」及該3名成年男子竟共同基於妨害
    他人行動自由之犯意聯絡，強押丁○○、丙○○分別進入上開車
    輛後，載往位於臺北市○○區○○○路000號之瑤山宮現場，並於
    車內監控丁○○、丙○○之舉動，以此強暴方式剝奪、限制丁○○
    、丙○○之行動自由。戊○○又通知庚○○前來瑤山宮會合，庚○○
    即依指示駕駛自用小客車搭載甲○○、乙○○、少年楊○德（姓
    名年籍詳卷），於翌（5）日凌晨0時許到達瑤山宮，鄧進哲
    、甲○○、乙○○、少年楊○德即加入並基於共同妨害他人行動
    自由之犯意聯絡，圍在丁○○、丙○○之四周，監控、看管丁○○
    、丙○○之舉動，之後戊○○與「龍宇」強行將丁○○及丙○○之行
    動電話取走（嗣經警尋獲並已發還），使2人無法對外聯繫
    及報警，並持續向2人催討債務，惟因該債務款項龐大且值
    深夜，丁○○、丙○○一時無法籌措，乃對戊○○告稱，將央請友
    人於同（5）日上午出面處理。戊○○及「龍宇」遂指示前開3
    名身分不詳之成年男子，繼續強押丁○○、丙○○分別進入上開
    車輛內，將其二人載往同具犯意聯絡之己○○所提供位於新北
    市○○區○○○街0○0號1樓「海達人海上娛樂有限公司」（下稱
    海達人公司），庚○○則駕駛自用小客車搭載甲○○、乙○○及少
    年楊○德跟隨在後。抵達海達人公司後，戊○○指示庚○○、甲○○、乙○○、己○○、少年楊○德、吳○承（姓名年籍詳卷）、鄧○
    喨（姓名年籍詳卷，上開少年共同涉犯妨害自由部分，經移
    送臺灣基隆地方法院少年法庭調查）等人分別於公司門口處
    看守及圍在丁○○、丙○○之四周，藉此監控、看管丁○○、丙○○
    ，私行拘禁丁○○、丙○○，戊○○與「龍宇」並強迫丁○○簽立本
    票及借據各1紙（內容詳如附表編號1所示）、丙○○簽立本票
    3紙及借據1紙（內容詳如附表編號2所示）予戊○○。戊○○於
    收受上開本票及借據後，與「龍宇」及該3名身分不詳之成
    年男子先行離去，並命庚○○、甲○○、乙○○、己○○、少年楊○
    德、吳○承、鄧○喨等人在場繼續看守、監控丁○○、丙○○，俟
    丁○○、丙○○之友人到場後，再通知戊○○到場處理。丙○○於同
    （5）日上午11時16分許，趁看守之人均睡著之際，趁隙使
    用己○○之行動電話報警，員警據報到場前，庚○○等人將丁○○
    、丙○○藏匿在該屋2樓房間內，並由少年楊○德及另1名身分
    不詳之成年男子負責看管，以防其2人脫逃，並規避警方查
    緝，惟經到場員警逐樓查看後，在該屋2樓房間內尋獲丁○○
    、丙○○，二人始獲自由。
二、案經丁○○、丙○○訴由新北市政府警察局金山分局報告臺灣基
    隆地方檢察署檢察官偵查起訴。
    理  由
壹、證據能力
    本判決認定事實所援引之供述及非供述證據，均係依法定方
    式取得，並經本院於審理期日踐行合法之調查，被告戊○○、
    庚○○、甲○○、乙○○、己○○於本院準備程序中就此等證據之證
    據能力並無意見（本院卷第113至116頁），嗣被告己○○於本
    院審理時，經合法傳喚而未到庭，其餘被告於言詞辯論終結
    前就證據能力均無異議，本院審酌該等證據資料製作、取得
    時之情況，亦無違法不當及證明力明顯過低之瑕疵，作為證
    據應屬適當，認均有證據能力。
貳、實體方面
一、上揭犯罪事實，業據被告戊○○、庚○○、甲○○、乙○○、己○○5
    人於原審及本院審理時均坦承不諱，核與證人即告訴人丁○○
    、丙○○於警詢、偵訊時之證述及證人楊○德、吳○承、鄧○喨
    於警詢證述之情節大致相符，並有監視器翻拍照片、現場照
    片、本票及借據影本、新北市政府警察局勤務指揮中心受理
    各類案件紀錄單、109年7月24日職務報告等件在卷可參（10
    8年度少連偵字第46號卷第163至187頁；108年度少連偵字第
    62號卷第119至125頁；原審卷第51至53頁），被告5人上揭
    自白與事實相符，堪以採信。本案事證明確，被告5人之犯
    行洵堪認定，均應依法論科。
二、論罪科刑及撤銷原判決之說明
　㈠被告5人行為後，刑法第302條第1項已於108年12月27日修正
    生效，修正前該條項之罰金刑「300元以下罰金」部分，本
    應依刑法施行法第1條之1第2項前段之規定，提高30倍為「9
    ,000元以下罰金」，立法者為增加法律明確性，並使刑法分
    則各罪罰金數額具內在邏輯一致性，爰將該條之罰金刑修正
    為「9,000元以下罰金」，無庸再依刑法施行法第1條之1第2
    項前段之規定提高，準此，經比較新舊法之結果，對被告5
    人並無有利、不利可言，依一般法律適用原則，應逕適用裁
    判時（即修正後）之刑法第302條第1項規定論處即可，合先
    敘明。
  ㈡按刑法第302條第1項及同法第304條第1項之罪，所保護之法
    益均為被害人之自由，而私行拘禁，仍不外以強暴、脅迫為
    手段，其罪質本屬相同，惟刑法第304條之妨害自由罪，係
    妨害他人自由之概括規定，同法第302條第1項之法定刑，既
    較第304條第1項為重，則以私行拘禁之方法妨害他人自由，
    縱其目的在使人行無義務之事，或妨害人行使權利，仍應逕
    依第302條第1項論罪，並無適用第304條第1項之餘地。又刑
    法第302條第1項所謂以非法方法剝奪人之行動自由，係指以
    私禁外之非法方法，妨害其行動自由而言。若將被害人拘禁
    於一定處所，繼續較久之時間，而剝奪其行動自由，仍屬私
    禁行為。而該條既以「私行拘禁或其他非法方法，剝奪人之
    行動自由」為要件，「私行拘禁」屬例示性、狹義性之規定
    ，「以其他非法方法，剝奪人之行動自由」，則屬於補充性
    、廣義性之規定，則以非法剝奪他人之行動自由，復予私行
    拘禁，私行拘禁，乃主要罪名，而其他非法方法剝奪人之行
    動自由，係補充規定，是核被告5人所為，均係犯刑法第302
    條第1項之私行拘禁罪。被告5人與「龍宇」、4名身分不詳
    之成年男子、少年楊○德、吳○承、鄧○喨間，互有犯意聯絡
    及行為分擔，應論以共同正犯。且被告戊○○、庚○○、甲○○、
    己○○為年滿20歲之成年人，共犯楊○德、吳○承、鄧○喨則均
    為12歲以上未滿18歲之少年，有其等年籍資料在卷可查，準
    此，被告戊○○、庚○○、甲○○、己○○與前揭少年共同實行上開
    犯行，應各依兒童及少年福利與權益保障法第112條第1項前
    段之規定，加重其刑。
　㈢被告戊○○、庚○○、甲○○、乙○○非法剝奪告訴人丁○○、丙○○之
    行動自由，復予私行拘禁，被告己○○私行拘禁告訴人二人，
    均係以一繼續之妨害自由行為同時侵害告訴人二人之自由法
    益，應依刑法第55條規定依想像競合犯從一重論處。　　
　㈣原審以被告5人之犯行事證明確，因予論罪科刑，固非無見，
    惟：⒈告訴人丁○○、丙○○係遭拘禁於海達人公司之一定處所
    ，繼續相當之時間，而剝奪其行動自由，此部分應屬私禁行
    為，被告戊○○、庚○○、甲○○、乙○○非法剝奪告訴人二人之行
    動自由，復予私行拘禁，被告己○○私行拘禁之行為，均應論
    以私行拘禁罪，原審於事實認定被告等人有私行拘禁之行為
    ，於主文卻載被告等人所犯為非法剝奪他人行動自由罪，即
    有未洽；⒉又被告等人係以一行為同時侵害告訴人二人之自
    由法益，應依刑法第55條規定依想像競合犯從一重論處，原
    審於理由欄漏未說明依想像競合犯論處，亦有不當。檢察官
    以告訴人之請求而提起上訴意旨以被告5人於本案之犯罪情
    節惡行重大，且未與告訴人丙○○和解，而認原審量刑過輕等
    語，但相關犯罪情狀等本已經原審於量刑時考量，且告訴人
    丙○○與被告戊○○於本院審理時成立和解，告訴人丙○○並請求
    對被告5人從輕量刑等語在卷，檢察官執上揭理由主張從重
    量刑乙節，難謂有理，但原判決既有上開可議之處，仍應由
    本院予以撤銷改判。
　㈤爰審酌被告戊○○不思以正當途徑解決金錢糾紛，竟糾眾以妨
    害自由之不法手段，強令告訴人等簽本票及借據；被告甲○○
    、乙○○、己○○，於被告庚○○召集下，相互分工，與被告戊○○
    共同以不法方式追討債務，渠等所為均應譴責；兼衡被告5
    人於原審及本院審理時始終坦承犯行之犯後態度，且被告戊○○於原審業已與告訴人丁○○達成和解，嗣於本院審理時再與
    告訴人丙○○達成和解並已履行完畢，有和解書共2紙及本院
    之公務電話紀錄在卷可憑，並考量告訴人等遭剝奪行動自由
    之時間非短、被告戊○○為主要指使者及利得者、各被告之犯
    罪動機、目的、手段、主從關係、涉案程度；暨考量被告5
    人各自所述之智識程度及家庭生活經濟狀況（原審卷第127
    頁，本院卷第182頁），且其中除被告戊○○、己○○較為年長
    外，被告乙○○於本案行為時甫滿18歲，被告庚○○20歲、被告
    甲○○21歲，並參考卷附被告之前案紀錄表，被告庚○○、乙○○
    並無犯罪前科紀錄，被告戊○○於成年後並無犯罪科刑之紀錄
    ，被告甲○○、己○○尚無因妨害自由罪而遭判罪科刑之紀錄，
    以及告訴人丙○○於本院準備程序時陳明在庭被告5人均非主
    謀，且與戊○○和解，請求從輕量刑之意見等一切情狀，就被
    告5人分別量處如主文第2至6項所示之刑，並均諭知易科罰
    金之折算標準。
　㈥按犯罪所得之沒收或追徵，在剝奪犯罪行為人之實際犯罪所
    得，其重點置於所受利得之剝奪，故無利得者自不生剝奪財
    產權之問題，是2 人以上共同犯罪，關於犯罪所得之沒收、
    追徵，應各按其實際利得數額負責，並非須負連帶責任（最
    高法院104 年度第13次刑事庭會議決議、105 年度台上字第
    1733號判決意旨參照）。查告訴人丁○○、丙○○被迫簽署之本
    票4紙及借據2紙（內容詳如附表所示，下合稱上揭本票及借
    據），為被告戊○○所有之犯罪所得，又起訴書雖記載上揭本
    票及借據均已扣案，惟承辦本案之偵查佐蔡宗璟稱：當時僅
    扣到本票及借據的影本，並非扣到正本等語，有電話紀錄表
    在卷可查（原審卷第95頁），足見上揭本票及借據之正本仍
    未扣案，亦未經合法發還被害人，業據被告戊○○供承在卷，
    應依刑法第38條之1第1項前段、第3項之規定，對被告戊○○
    宣告沒收上揭本票及借據，並於全部或一部不能沒收或不宜
    執行沒收時，追徵其價額。另公訴意旨雖請求對其餘4名被
    告亦宣告沒收上揭本票及借據，惟揆諸前揭說明，其餘4名
    被告既未實際取得上揭本票及借據，自不應逕對渠等宣告沒
    收或追徵。至扣案木製球棒1支、金屬棍棒1支，固為被告庚○○所有，業據被告庚○○供認不諱，然尚無積極證據足證與本
    案犯行有直接關聯，尚難依刑法第38條第2項前段之規定宣
    告沒收，公訴意旨請求併予宣告沒收，亦有未洽，均併此敘
    明。
參、被告己○○經本院合法傳喚，無正當理由不到庭，爰不待其陳
    述而為一造辯論判決。
據上論斷，應依刑事訴訟法第369條第1項前段、第364條、第371
條、第299條第1項前段，兒童及少年福利與權益保障法第112條
第1項前段，刑法第28條、第302條第1項、第55條、第41條第1項
前段、第38條之1第1項前段、第3項，判決如主文。
本案經檢察官陳宜愔提起公訴，檢察官張長樹提起上訴，檢察官
王正皓到庭執行職務。
中　　華　　民　　國　　110 　年　　4 　　月　　29　　日
                  刑事第六庭  審判長法　官  劉方慈
                                    法　官  曹馨方
                                    法　官  許曉微
以上正本證明與原本無異。
如不服本判決，應於收受送達後20日內向本院提出上訴書狀，其
未敘述上訴之理由者並得於提起上訴後20日內向本院補提理由書
（均須按他造當事人之人數附繕本）「切勿逕送上級法院」。
                                    書記官  徐仁豐
中　　華　　民　　國　　110 　年　　4 　　月　　29　　日
附錄：本案論罪科刑法條全文
中華民國刑法第302 條
私行拘禁或以其他非法方法，剝奪人之行動自由者，處5 年以下
有期徒刑、拘役或9 千元以下罰金。
因而致人於死者，處無期徒刑或7 年以上有期徒刑；致重傷者，
處3 年以上10年以下有期徒刑。
第1 項之未遂犯罰之。
附表：
編號 簽署人      借   據      本 票  １ 丁○○ 內容原文略以：丁○○積欠戊○○新臺幣（下同）00000000元。 票號：CH0000000面額：國字1,200 萬元；阿拉伯數字1,250 萬元  ２ 丙○○ 內容原文略以：丙○○積欠戊○○00000 00元，180年10月還款300萬、11月還款500萬、12月還款600萬等語。 票號：CH0000000面額：300 萬元    票號：CH0000000面額：500 萬元    票號：CH0000000面額：600 萬元